臺灣高等法院刑事附帶民事訴訟判決
110年度重附民上更一字第2號
上  訴  人
即  原  告  陳聖珠


            陳杜摘

被上訴人即
被      告  張秀珠

            林千智


            陳宜湞

            鄭丞証（原名鄭秉豐）  


            陳元忠

            劉筱娟
            陳榮陞
            吳沛玲
            洪麗淑

            朱明德

上列當事人間因臺灣臺北地方法院102年度金訴字第33號違反銀
行法等案件，上訴人不服該院中華民國109年6月10日第一審附帶
民事訴訟判決（109年度重附民字第32號），提起上訴，判決後
經最高法院發回更審，本院判決如下：
    主  文
上訴駁回。
    事  實
一、上訴人方面：上訴人即原告陳聖珠、陳杜摘（下稱原告2人
    ）之上訴聲明及陳述均如刑事部分上訴聲明異議、抗告、補
    正（請更正、調查）狀所載。
二、被上訴人方面：被上訴人即被告均未為任何聲明或陳述，亦
    未提出任何書狀。
    理  由
一、按因犯罪而受損害之人，於刑事訴訟程序得附帶提起民事訴
    訟，對於被告及依民法負賠償責任之人，請求回復其損害；
    又提起附帶民事訴訟，應於刑事訴訟起訴後第二審辯論終結
    前為之，但在第一審辯論終結後提起上訴前，不得提起，刑
    事訴訟法第487條第1項及第488條各有明定。換言之，倘非
    犯罪之被害人或非因被告犯罪所生之損害，提起刑事附帶民
    事訴訟請求賠償，其訴為不合法，且附帶民事訴訟之提起，
    必以刑事訴訟程序之存在為前提。復按當事人書狀，應記載
    當事人姓名及住所或居所；又起訴不合程序或不備其他要件
    者，法院應以裁定駁回原告之訴；但其情形可以補正者，審
    判長應定期間先命補正，民事訴訟法第116條第1項第1款、
    第249條第1項第6款分別定有明文。又按提起附帶民事訴訟
    ，應提出訴狀於法院為之；前項訴狀，準用民事訴訟法之規
    定，為刑事訴訟法第492條第1、2項所明定。末按法院認為
    附帶民事訴訟原告之訴不合法者，應以判決駁回之，刑事訴
    訟法第502條第1項定有明文。
二、經查：
　㈠就被上訴人即被告林千智部分：
　　本件被告林千智業經原審於103年7月8日以102年度金訴字第
    33號判決無罪，並未據檢察官提起上訴，而於103年7月29日
    確定，有本院被告前案紀錄表附卷可稽（見110年度台附字
    第11號卷第71頁），原告2人遲至109年4月1日始具狀向原審
    法院提起本件刑事附帶民事訴訟，有臺灣臺北地方法院收狀
    戳章在卷可憑（見109年度重附民字第32號卷第7頁），揆諸
    前揭刑事訴訟法第488條但書規定，於法未合。況被告林千
    智之上開案件既經原審判決無罪確定，是原告2人提起本件
    刑事附帶民事訴訟時，也無刑事訴訟程序存在，按上開說明
    ，原告2人所提之附帶民事訴訟，於法自屬不合。
　㈡就被上訴人即被告張秀珠、陳宜湞、陳元忠、劉筱娟、陳榮
    陞、吳沛玲部分：
　　被告張秀珠、陳宜湞、陳元忠、劉筱娟、陳榮陞、吳沛玲等
    6人（下稱被告張秀珠等6人）並未經檢察官提起公訴及移送
    併案審理，有起訴書及臺灣臺北地方檢察署檢察官104年度
    偵字第23035號移送併辦意旨書可參，且亦非起訴書及上開
    併辦意旨書所指之共犯，是被告張秀珠等6人並無刑事案件
    繫屬於法院，故原告2人對張秀珠等6人提起本件刑事附帶民
    事訴訟，依前開說明，於法未合。
　㈢就被上訴人即被告鄭丞証部分：　
　⒈原告2人對被告「鄭秉豐既丞証」提起刑事附帶民事訴訟，核
    其所提刑附民事陳情檢察官（移送併辦意旨書、更改訴訟標
    的、追加被告）狀之當事人欄，並未記載「鄭秉豐既丞証」
    之住居所等資料（見109年度重附民字第32卷第7頁），原審
    於109年5月7日裁定命上訴人於裁定送達後5日內補正，逾期
    不補正即駁回關於被告「鄭秉豐既丞証」部分之起訴，該裁
    定並於109年5月12日送達原告2人收受，有原審法院109年5
    月7日裁定、送達證書附卷可憑（見109年度重附民字第227
    至228、229至231頁），惟原告2人逾期未依前揭裁定補正被
    告「鄭秉豐既丞証」之住居所，原審遂認原告2人就此部分
    所提附帶民事訴訟有民事訴訟法第249條第1項第6款起訴不
    合程式或不備其他要件之情事，駁回原告2人之訴，此部分
    假執行之聲請亦失其依據，爰併予駁回，有原審法院109年6
    月10日裁定在卷可稽（109年度重附民字第383至384頁）。
    依前揭刑事訴訟法第502條第1項規定，原審法院本應依判決
    形式為裁判，卻誤以裁定行之，固屬違式裁判，惟附帶民事
    訴訟原告之訴不合法本無須經言詞辯論即可判決駁回，故原
    審誤用裁判格式並未侵害原告2人之權利，原告2人並以上訴
    表示不服，本院亦應依上訴審程序審判處理，核先敘明。
　⒉原審因認命原告2人補正之期間內，未補正被告「鄭秉豐既丞
    証」之住居所等資料，從程序上予以駁回原告之起訴及假執
    行之聲請，於法並無違誤。原告2人復以被告鄭秉豐既丞証
    」係學說中所謂相續共同正犯或承繼的共同正犯云云為由提
    起上訴，並附上最高法院109年度台抗字第597號裁定以明「
    鄭秉豐既丞証」實為「鄭秉豐即鄭丞証」。惟被告鄭丞証並
    非本案起訴書及臺灣臺北地方檢察署檢察官104年度偵字第2
    3035號移送併辦意旨書所載之共犯，是被告鄭丞証不在法院
    審理範圍內，故原告2人對被告鄭丞証提起本件刑事附帶民
    事訴訟，依前揭說明，亦不合法，併予敘明。　　　 
　㈣綜上所述，原審以原告2人提起刑事附帶民事訴訟不合法，駁
    回原告2人之訴及假執行之聲請，經核並無不合。原告2人猶
    執陳詞指摘原判決不當，求為如判決如上訴聲明，並無理由
    ，應予駁回。
三、原告2人另就被上訴人即被告洪麗淑、朱明德一併提起上訴
    ，惟查原告2人向原審提出之「刑附民事陳情檢察官（移送
    併辦意旨書、更改訴訟標的、追加被告）狀」，並未列洪淑
    麗、朱明德為被告，此有前開書狀在卷可稽（見109年度重
    附民字第32號卷第7頁），亦即洪麗淑、朱明德非屬原判決
    之被告，原告2人率爾對渠等提出上訴，自不合法，亦應予
    駁回。
四、據上論斷，應依刑事訴訟法第490條、第368條、第367條前
    段，判決如主文。
中　　華　　民　　國　　111 　年　　4 　　月　　28　　日
                  刑事第二十四庭審判長法　官  陳德民
                                      法　官  葉力旗
                                      法　官  鄭富城
以上正本證明與原本無異。
如不服本判決，應於收受送達後20日內向本院提出上訴書狀，其
未敘述上訴之理由者並得於提起上訴後20日內向本院補提理由書
（均須按他造當事人之人數附繕本）「切勿逕送上級法院」。
                                      書記官  翁子婷
中　　華　　民　　國　　111 　年　　4 　　月　　28　　日